臺灣高等法院刑事判決　　　　　　　　　96年度軍上字第20號
上　訴　人
即　被　告　甲○○
　　　　　　　　　　　3號
　　　　　　　　　　(
上列上訴人因違反職役職責案件，不服國防部高等軍事法院95年
度上訴字第125號，中華民國96年2月12日第二審判決（起訴案號
：國防部北部地方軍事法院檢察署95年偵緝字第85號），提起上
訴，本院判決如下：
    主  文
原判決撤銷，發回國防部高等軍事法院。
    理  由
一、本件原判決認定：被告甲○○係空軍第四四九戰術戰鬥機聯
    隊第二基勤大隊基勤中隊膳食分隊二兵食勤兵，於95年10月
    26 日4時40分，自單位駐地不假離營，潛逃在外，迨於95年
    11 月7日21時40分許，在桃園縣中壢市○○○街20號「風雲
    榜」網咖店內為桃園憲兵隊緝獲之事實，已坦白承認，核與
    桃園憲兵隊95年11月8日憲將字第0950000704號緝獲逃亡官
    兵解送表所附解送人犯報告書、被告詢問筆錄等資料記載情
    節相符。並經證人即被告直屬分隊長李坤松到庭結證屬實（
    偵卷第33頁），且被告不假離營後，亦經該管空軍第四四九
    戰術戰鬥機聯隊第二基勤大隊發佈離營通報，有該通報影本
    乙份附卷可稽（偵緝卷第41頁）。次據被告自承「（問：知
    否不假離營是違法的？）答：我知道」「（問：是否有無法
    主動投案之理由？）答：沒有」「（問：知否更動單位應依
    合法程序回報？）答：知道」（偵緝卷第28頁）「（問：意
    圖長期脫免職役？）答：是」「（問：離去職役期間有無與
    部隊主動聯絡？）答：沒有」「（問：為何不與部隊聯繫？
    ）答：因為我不想回部隊」，並參照證人李坤松於原審具結
    證稱：他剛到單位報到時，曾說膳食分隊工作太累，想去其
    他單位，後來他再次回役到膳食分隊，並未再表示請調之事
    ，他回役至本單位當天，我對他做過訪談，他有表示他會再
    逃等情觀之，被告既然知道不假離營係屬違法行為，而申請
    更動單位必須以合法程序陳報，竟因為不滿回役原單位，即
    率性不假離營，期間有機會與單位聯繫表示將何時返營投案
    而未為之，且被告於回役原單位之初，在接受該管分隊長李
    坤松約談時，即已表明其會再次逃亡，案發後被告在原審應
    訊時，亦坦承其不假離營期間不與部隊聯繫之原因係不想再
    回部隊，足徵被告於不假離營時，主觀上即具有長期脫免職
    役之意圖甚明，認被告所為，已構成陸海空軍刑法第39條第
    1項前段「意圖長期脫免職役而離去職役」罪。並斟酌第一
    審法院判決時已審酌被告服役期間曾於95年7月間因違反職
    役職責罪，經國防部北部地方軍事法院判處有期徒刑10月，
    緩刑2年，於95年9月18日確定在案，其於緩刑回役期間，不
    思悛改，恣意棄役不顧，法紀觀念顯屬淡薄，到案後坦承犯
    行等情狀，於法定本刑5年以下有期徒刑內，量處被告有期
    徒刑3年6月，認第一審法院認事、用法與量刑均無不當，因
    而維持第一審論處上訴人「意圖長期脫免職役而離去職役」
    之罪刑，駁回其上訴，固非無見。
二、惟查：
  (一)審理事實之法院，就對被告之利益有重大關係，在客觀上
      認為應行調查之證據，應依法詳加調查，然後基於調查所
      得之心證，以為判斷之基礎。如事實尚非明確，而有應調
      查之證據未予調查，遽為被告不利認定者，即有應於審判
      期日調查之證據未予調查之違法。又凡於適用法律有關之
      重要事項，必須詳加認定，明確記載，然後於理由內敘明
      犯罪事實所憑之證據及認定之理由，始足為適用法律之依
      據。按現行陸海空軍刑法第39條為90年9月28日修正時所
      增訂，係將修正前第93條「無故離去職役或不就職役」之
      逃亡罪，析列為本條具有長期脫免職役意圖之逃亡罪，及
      第40條之短期缺職罪、短期缺職未逾6日之行政犯等三類
      。比較陸海空軍刑法第39條第1項之長期逃亡罪行與同法
      第40條第1項之擅自缺職罪，二者主要差異在於行為人之
      內心意圖，至於外在之行為態樣並無不同。換言之長期脫
      免職役罪之行為人，其擅自離去或不就職役，並非暫時性
      而係永久性、終局性脫離部隊，並無再度返回之意。而因
      長期逃亡乃嚴重違背軍人之職役義務，其行為相對於短期
      缺職具有較高之不法內涵，法定刑乃有所差異。惟行為人
      是否具有此一「長期脫免職役」之意圖，仍須基於所有有
      關行為人之內部與外部事實資料，為一整體性之判斷。
  (二)參酌：(1)被告於偵查中供稱：伊因為不想待在原單位所以
      逃兵，... （問：為何原因不假離營？）伊是因為第一次
      逃兵被抓到時有人告訴伊不會回到原單位，伊也以為不會
      回原單位，但事後仍回到同一個單位，所以伊才會有逃亡
      的念頭，（問：有沒有長期逃亡的打算？）沒有打算長期
      逃亡，伊在11月7日上午有跟爸爸說過要到憲兵隊投案（
      見偵緝卷第15頁）；（問：為何不假離營？）因伊不滿回
      役時又返回原單位，...95 年11月7日（昨天）伊有與父
      親聯絡，伊跟他說伊今天要投案，但今天就被緝獲，伊不
      知道部隊電話所以沒有跟部隊聯絡... （問：不假離營時
      你何時想回部隊？有無計劃何時返營？）伊是想今天要投
      案，但伊仍不想返營，伊是希望能調其他單位服役，因為
      伊昨天把手機過戶事情處理完，想說沒事就去投案，（問
      ：如果事情為處理完何時投案？）因伊跟伊父親說伊今天
      會投案，沒有處理完伊還是會投案，因為伊不想回原單位
      ，伊不習慣那裡的生活，又找不到方式換單位，因為想換
      單位才出此下策等情（見偵緝卷第27頁、第28頁），復於
      第一審供稱：伊沒有要長期脫免職役，伊只是想藉由不假
      棄役方式來換單位，只要換了單位伊就願意繼續服役，伊
      只是不想回到原單位，... （問：為何不提前投案？）伊
      要投案前一天就被抓了，因為伊要處理手機的事情，且伊
      也不回原單位（見第一審卷第25頁、第41頁至第43頁）。
      及於原審時供稱：（問：為何離去職役？）因為不滿回役
      至原單位，（問：有無與家人聯絡？）伊於95年11月6日
      有與父親曾燈財聯絡，跟他說伊95年11月8日要去投案，
      但伊於95年11月7日即被緝獲，（問：離去職役後有無聯
      絡部隊何時返營？）沒有，因為伊不想回原單位等語（見
      原審卷第13頁）；(2)證人曾燈財即被告之父親於原審證稱
      ：（問：被告離去職役期間有無與你聯絡？）他逃亡幾天
      後（詳細日期不記得）才打電話與伊聯絡，說他想回單位
      ，... 到被抓當天中午他原要回家拿東西，伊就勸他一定
      要回部隊投案，他也答應並說給他一點時間處理事務，結
      果當天晚上他就被抓了，... （問：被告有無對你說要去
      投案？）他當初有說想回營區，但未明確表示要投案，伊
      有打電話給隊長，但對話內容伊忘記了，（問：被告有無
      表示不想服役？）沒有，... （問：是否記得與單位聯絡
      說什麼？）好像是與分隊長聯絡，伊有表示如果甲○○回
      家伊是否可以將他帶回部隊，分隊長表示可以，但說太晚
      了且部隊人手不夠，結果隔天晚上他就被抓了等語（見原
      審卷第43頁）；(3)證人李坤松即被告之直屬分隊長於原審
      證稱：（問：甲○○家人有無與單位聯繫？）他父親曾打
      電話給伊，並說甲○○想回部隊，如果找到甲○○可否將
      他帶回部隊，伊說可以，如果至找到他請儘快將他帶回部
      隊等語（見原審卷第45頁）等情。綜上各節，可知被告所
      稱其不想回部隊，當係指其不欲回役後仍分發至前次脫免
      職役之原服役單位繼續服役，而非其不願繼續服完剩餘之
      役期；再被告遭憲兵隊緝獲前已向其父表達回營投案之意
      願，並經其父聯絡被告分隊長表示被告想回部隊之意，而
      被告之分隊長李坤松亦請被告之父儘快將被告帶回部隊等
      情，已據證人曾燈財、李坤松於原審結證在卷，如果無訛
      ，於是時其是否已有「長期脫免職務之意圖」，不無疑義
      。依原審之認定被告既有長期脫免職務之意圖，何以向證
      人曾燈財即被告之父表達回營投案之意願，其情為何？因
      攸關認定被告是否有長期脫免職役意圖之判斷事實資料，
      均尚待查明釐清。
  (三)原審雖據被告於原審時供承：（問：意圖長期脫免職役？
      ）「是」，與坦承其不假離營期間不與部隊聯繫之原因係
      不想再回部隊之情，及截取證人李坤松於原審時證稱：「
      ... 他回役至本單位當天，伊對他做過訪談，他有表示他
      會再逃」之片段證詞，而認定被告於不假離營時，主觀上
      即具有長期脫免職役之意圖，因認被告所為已構成陸海空
      軍刑法第39條第1項前段「意圖長期脫免職役而離去職役
      」罪。惟被告究係於何時萌生此之意圖，關乎認定被告犯
      罪之要件。綜觀證人李坤松於原審整體係證稱：（問：甲
      ○○有無表示不回役至貴單位？）有，他說不想回膳食分
      隊，（問：曾哲銘有無向單位反映請調其他單位？）有，
      他剛到單位報到時曾說膳食分隊工作太累，想去其他單位
      ，後來再次回役到膳食分隊，並未再表示請調之事，他回
      役至本單位當天伊對他做過訪談，他有表示他會再逃等語
      （見原審卷第44頁），並審酌本件案發時被告年方滿20歲
      ，正值年輕氣盛，且僅國中畢業、學養欠佳、思慮不密，
      足見被告前因分發至膳食分隊適應不良，而違犯違反職役
      職責罪，並經判刑及宣告緩刑確定後，仍分發回役至原膳
      食分隊，被告不滿回役至原單位，因不知循正當管道表達
      聲請另行分發其他單位之意願，逕欲以不假離營方式逃避
      其義務，甚或達更換服役單位之目的，致再度違犯違反職
      役職責罪，復於臨訟時因思慮欠周而輕率應對，故於原審
      時自承其有長期脫免職役之意圖，原審僅憑被告上開片段
      自白，惟未就被告是否有長期脫免職役意圖，或其聯繫其
      父嗣後何時另行萌生此意圖之事實詳予調查說明，自有未
      依法調查之違法。以上或係上訴意旨所指摘，或為本院得
      依職權調查之事項，應認原判決仍有撤銷發回更審之原因
      。
據上論結，應依軍事審判法第206條第1項、第199條，刑事訴訟
法第397條、第401條判決如主文。
中　　華　　民　　國　　96　　年　　5　　月　　7 　　日
                  刑事第十五庭  審判長法  官  吳昭瑩
                                      法  官  蘇隆惠
                                      法  官  李正紀
以上正本證明與原本無異。
不得上訴。
                                      書記官  鄭信昱
中　　華　　民　　國　　96　　年　　5 　　月　　9 　　日
